ACORDAO-COMPLETO-2464852

ACÓRDÃO 1043/2021 ATA 15/2021 - PLENÁRIO

VISTOS, relatados e discutidos estes autos de reformas deferidas pelo Comando da Marinha,
ACORDAM os Ministros do Tribunal de Contas da União, reunidos em sessão do Plenário, diante das razões expostas pelo Relator, com fundamento no art. 71, inciso III, da Constituição Federal e nos arts. 1º, inciso V, 39, inciso II, e 45 da Lei 8.443/1992, em:
9.1. considerar legais os atos de reforma de interesse dos srs. Alvaro Baltar Filho, Antonio Rafael Siqueira Santos, Dejaci Almeida da Silva, Edvaldo Pessoa de Araujo Filho, Farney Jorge Francisco de Azevedo, Francisco de Assis Costa Pedreira, Iderlan dos Santos, Ivan Marques da Silva e Paulo Roberto Gomes Lucas, ordenando seu registro;
9.2. considerar ilegal o ato de reforma do sr. Geraldo da Silva Tavares, recusando seu registro;
9.3. dispensar o ressarcimento das quantias indevidamente recebidas, em boa-fé, pelo interessado, consoante o Enunciado 106 da Súmula de Jurisprudência deste Tribunal;
9.4. determinar ao Comando da Marinha que:
9.4.1. emita novo ato de concessão de reforma para o sr. Geraldo da Silva Tavares, fixando seu termo inicial de vigência em conformidade com a disciplina fixada no art. 108, § 2º, da Lei 6.880/1980;
9.4.2. dê ciência desta deliberação ao sr. Geraldo da Silva Tavares;
9.5. dar ciência ao Ministério da Defesa e aos Comandos da Marinha, do Exército e da Aeronáutica de que, nas concessões motivadas por incapacidade laborativa, a atribuição de efeitos pecuniários anteriores à homologação dos respectivos laudos médicos periciais não encontra amparo na legislação de regência;
9.6. determinar à Sefip que acompanhe, junto aos Comandos Militares, as providências adotadas com vistas a evitar a repetição da falha identificada neste processo.

Atos de reforma.

Comando da Marinha.

3. Interessados: Alvaro Baltar Filho (XXX.033.217-XX); Antonio Rafael Siqueira Santos (XXX.548.667-XX); Dejaci Almeida da Silva (XXX.037.357-XX); Edvaldo Pessoa de Araujo Filho (XXX.293.947-XX); Farney Jorge Francisco de Azevedo (XXX.473.957-XX); Francisco de Assis Costa Pedreira (XXX.375.651-XX); Geraldo da Silva Tavares (XXX.990.782-XX); Iderlan dos Santos (XXX.780.281-XX); Ivan Marques da Silva (XXX.232.137-XX); Paulo Roberto Gomes Lucas (XXX.921.807-XX).

13.1. Ministros presentes: Ana Arraes (Presidente), Walton Alencar Rodrigues, Benjamin Zymler (Relator), Augusto Nardes, Aroldo Cedraz, Raimundo Carreiro, Vital do Rêgo e Jorge Oliveira.
13.2. Ministro-Substituto convocado: Augusto Sherman Cavalcanti.
13.3. Ministros-Substitutos presentes: Marcos Bemquerer Costa, André Luís de Carvalho e Weder de Oliveira.

BENJAMIN ZYMLER

Adoto como relatório, com os ajustes de forma pertinentes, a instrução elaborada no âmbito da Secretaria de Fiscalização de Integridade de Atos e Pagamentos de Pessoal e de Benefícios Sociais (Sefip) , a qual contou com a anuência dos dirigentes da unidade técnica e do representante do Ministério Público nos autos:
"INTRODUÇÃO
1.	Trata-se de atos de concessão de reformas do Comando da Marinha. 
2.	Os atos foram submetidos à apreciação do Tribunal de Contas da União (TCU) para fim de registro, nos termos do art. 71, inciso III, da Constituição Federal. O cadastramento e a disponibilização ao TCU ocorreram por intermédio do Sistema de Apreciação e Registro de Atos de Admissão e Concessões (Sisac) , na forma dos arts. 2o, caput e inciso II, e 4o, caput, da Instrução Normativa - TCU 55/2007.
3.	Em Despacho, presente à peça 16, o Ministro Relator determinou o que se segue:
'Sem embargo, restituo o processo à unidade técnica para que, preliminarmente, esclareça, no tocante ao sr. Geraldo da Silva Tavares (peça 5) : 
a) se houve (ou haverá) pagamento de atrasados ao interessado, referente ao período compreendido entre a expedição do respectivo laudo pericial (10/4/2019) e a data estimada para o início da invalidez (13/7/2016) , fixada como 'vigência do ato'; 
b) em caso positivo, os fundamentos jurídicos para tanto.'
EXAME TÉCNICO
Procedimentos aplicados
4.	Os procedimentos para exame, apreciação e registro de atos de pessoal encontram-se estabelecidos na Instrução Normativa TCU 78/2018 e na Resolução TCU 206/2007. 
....................................................................................................................................................................
6.	Para o ato nº 117679/2019, que tem como beneficiário o Sr. GERALDO DA SILVA TAVARES, verificou-se que:
a) o militar era 2º Sargento da ativa, passando para reserva em 03/11/2014 com proventos de 2º Sargento;
b) veio a ser reformado em 13/07/2019, sendo informado o que se segue no Termo de Inspeção de Saúde, peça 19: 'A doença invalidante especificada em Lei é preexistente à data de 13/07/2016. Está inválido a partir de 13/07/2016'.
7.	Assim, verifica-se a dúvida sobre os pagamentos retroativos para um militar, uma vez que a reforma foi a contar de 13/07/2019 e no Termo de Inspeção de Saúde consta que a invalidez é a partir de 13/07/2016.
8.	Verificou-se o contracheque do militar de setembro de 2019, peça 20, no qual é possível constatar o pagamento dos atrasados referentes ao período de 13/07/2016 a 13/07/2019.
9.	A partir da análise da documentação probatória anexada aos autos, esta unidade técnica entende o que se segue:
a) trata-se de reforma inicial por invalidez e, por conseguinte, não contradiz o Acórdão 2225/2019-TCU-Plenário;
b) o Termo de Inspeção de Saúde, datado de 29 de março de 2019, homologado em 10 de abril de 2019, peça 19, documento hábil para constatar a invalidez, reconhece o militar como inválido a partir de 13/07/2016;
c) a Portaria de reforma por incapacidade/invalidez, datada de 8 de julho de 2019, reconheceu o militar como inválido a contar de 13/07/2016, peça 18, com base no disposto nos arts. 104, inciso II, 106, inciso II, 108, inciso V e 110, §§ 1º e 2º, alínea 'b', da Lei nº 6.880/1980 (...) ;
d) a Lei nº 6880/80 (Estatuto dos Militares) expressa em seu § 2º do art. 108 que o militar 'somente será julgado incapaz por tuberculose ativa, alienação mental, neoplasia maligna, cegueira, lepra, paralisia irreversível e incapacitante, cardiopatia grave, mal de Parkinson, pênfigo, espondiloartrose anquilosante, nefropatia grave e outras moléstias que a lei indicar com base nas conclusões da medicina especializada após homologação da Junta Superior de Saúde que atesta sua incapacidade definitiva, obedecida à regulamentação específica de cada Força Singular'. Assim, entende-se que o lapso de tempo de pouco menos de 03 anos entre o início da invalidez (13/07/2016) e a homologação (10/07/2016) deve-se tão somente ao tempo necessário para a conclusão definitiva do processo de reforma inicial (...) ;
e) a homologação, por Junta Superior de Saúde, ocorreu em 10 de abril de 2019 (...) ; assim, entende-se que conforme texto do § 2º do art. 108 da Lei nº 6880/80 o militar somente pode ser considerado reformado após a supracitada homologação;
f) não há que se falar em prescrição quinquenal do direito ao pagamento dos valores retroativos ao interessado, uma vez que se entende que o pagamento é devido a período retroativo menor que 05 (cinco) anos, assim não houve desobediência ao Decreto nº 20.910/32 que regula a prescrição quinquenal para tais pagamentos. É oportuno informar ainda que há expressiva jurisprudência em Tribunais Federais sobre o direito ao pagamento dos retroativos em caso de reforma 'retroativa'; seguem alguns julgados, apelação cível AC 00088771320074025101 RJ 0008877-13.2007.4.02.5101 (TRF-2) e apelação cível AC 200751010088779 RJ 2007.51.01.008877-9 (TRF-2) , peça 21, desde que em consonância ao Decreto nº 20.910/32;
g) é oportuno ressaltar ainda que o reconhecimento do direito a reforma a contar de 13/07/2016 se baseia em Laudo de Junta Médica Oficial no qual se atesta que o interessado tem histórico médico de cardiopatia grave desde a retrocitada data (13/07/2016) , peça 19 (...) .
10.	Dessa forma, pelo exposto nos autos, essa unidade técnica entende que o militar faz jus ao pagamento retroativo dos atrasados referente à reforma por invalidez com base no art. 110 da Lei nº 6880/80 desde a data da homologação de tal situação pela Junta Superior de Saúde Oficial, uma vez que esta atesta que o militar era inválido a contar de 13/07/2016.
11.	Não foi constatada qualquer inconsistência nos atos em estudo, podendo os mesmos receber a chancela pela legalidade.
CONCLUSÃO 
12.	A abrangência e a profundidade das verificações levadas a efeito fundamentam convicção de legalidade dos atos. Assim, cabe proposta no sentido de que sejam considerados legais, promovendo-lhes os registros. 
PROPOSTA DE ENCAMINHAMENTO
13.	Ante o exposto, com fundamento nos arts. 71, inciso III, da Constituição Federal, 1o, inciso V, e 39, inciso II, da Lei 8.443/1992, 260, §§ 1º e 5º, do Regimento Interno do Tribunal de Contas da União e art. 7º, § 3º, da IN 78/2018, propõe-se considerar legais e conceder o registro dos atos do presente processo."
É o relatório.

não há

Procurador Marinus Eduardo De Vries Marsico.

CONCESSÕES DE REFORMA. VIGÊNCIA DE UM DOS ATOS, ALUSIVO A MILITAR JULGADO INCAPAZ EM DECORRÊNCIA DE MOLÉSTIA ESPECIFICADA EM LEI, FIXADA EM DATA ANTERIOR À HOMOLOGAÇÃO DO RESPECTIVO LAUDO DE INSPEÇÃO DE SAÚDE. OFENSA À DISCIPLINA ESTABELECIDA NO ART. 108, § 2º, DA LEI 6.880/1980. ILEGALIDADE. NEGATIVA DE REGISTRO. DETERMINAÇÕES. LEGALIDADE E REGISTRO DAS DEMAIS CONCESSÕES.

REFORMA (REFO)

Secretaria de Fiscalização de Integridade de Atos e Pagamentos de Pessoal e de Benefícios Sociais (Sefip).

Trago este processo à deliberação do Plenário com fulcro no art. 17, § 1º, do Regimento Interno, haja vista envolver discussão acerca da atribuição de efeitos pecuniários retroativos a concessões de reforma por invalidez, prática um tanto comum no âmbito das corporações militares e que ainda se ressente de um posicionamento mais objetivo desta Corte.
2.	Em exame, dez concessões de reforma a ex-militares do Comando da Marinha.
3.	Instruindo o feito, a Secretaria de Fiscalização de Integridade de Atos e Pagamentos de Pessoal e de Benefícios Sociais (Sefip) propugna o registro dos atos. 
4.	Indagada, por despacho deste relator, sobre a vigência retroativa dada ao título de interesse do sr. Geraldo da Silva Tavares, a unidade técnica declara não vislumbrar irregularidade no ponto, uma vez se tratar de reforma por invalidez assentada em laudo médico oficial que consigna expressamente o termo a quo da doença incapacitante. Corroborando esse posicionamento, afirma que "há expressiva jurisprudência em Tribunais Federais sobre o direito ao pagamento dos retroativos em caso de reforma 'retroativa'", do que seriam exemplos "a apelação cível AC 0008877-13.2007.4.02.5101 RJ (TRF-2) e a apelação cível AC 2007.51.01.008877-9 RJ (TRF-2) ", desde que respeitada a prescrição quinquenal (Decreto 20.910/1932) .
5.	O Ministério Público, em cota singela, põe-se de acordo.
6.	Divirjo dos pareceres técnicos relativamente à concessão do sr. Geraldo da Silva Tavares.
7.	Segundo informam os autos, o ex-militar, graduado como Segundo-Sargento, foi transferido para a reserva remunerada em 3/11/2014, quando contava exatos cinquenta anos de idade.
8.	Em 29/3/2019, junta oficial de saúde da Marinha atestou sua incapacidade definitiva "para todo e qualquer trabalho", decorrente de moléstia especificada em Lei "preexistente à data de 13/7/2016" (peça 5, p. 5) . O documento foi homologado logo depois, em 10/4/2019, por junta médica superior.
9.	Finalmente, em 8/7/2019, foi editada pelo Comando de Pessoal dos Fuzileiros Navais a Portaria 558, reformando o sr. Geraldo da Silva Tavares, a partir de 13/7/2016, com fulcro nos arts. 104, inciso II, 106, inciso II, 108, inciso V, e 110, §§ 1º e 2º, alínea "b", da Lei 6.880/1980 (Estatuto dos Militares) . 
10.	Em função da vigência retroativa, pagou-se ao interessado - a título de "atrasados" - quantia pouco superior a R$ 172 mil (peça 20) , equivalente à diferença entre a remuneração de sua graduação de Segundo-Sargento (com a qual passou à reserva) e a remuneração do posto de Segundo-Tenente (base de cálculo dos proventos) , calculada no período de julho de 2016 (suposto início da doença incapacitante) a setembro de 2019 (mês da liquidação) .
11.	Pois bem, nos exatos termos do Estatuto, no que aqui interessa:
"Art. 108. A incapacidade definitiva pode sobrevir em conseqüência de:
 (...) 
V - tuberculose ativa, alienação mental, esclerose múltipla, neoplasia maligna, cegueira, lepra, paralisia irreversível e incapacitante, cardiopatia grave, mal de Parkinson, pênfigo, espondiloartrose anquilosante, nefropatia grave e outras moléstias que a lei indicar com base nas conclusões da medicina especializada;
 (...) 
§ 1º (omissis) 
§ 2º Os militares julgados incapazes por um dos motivos constantes do item V deste artigo somente poderão ser reformados após a homologação, por Junta Superior de Saúde, da inspeção de saúde que concluiu pela incapacidade definitiva, obedecida à regulamentação específica de cada Força Singular" (grifei) .
12.	Como se vê, a norma é categórica em condicionar a reforma por incapacidade definitiva para o trabalho à prévia homologação do respectivo laudo médico por junta médica oficial.
13.	Nessas circunstâncias, a atribuição de "vigência retroativa" ao título de inatividade constitui patente ilicitude. 
14.	Aliás, afora a virtual impossibilidade de aferir com segurança uma data pretérita como termo a quo de eventual incapacidade laborativa (o que, não é demais salientar, é diferente de reconhecer o mero acometimento de determinada moléstia) , a hipótese traria óbvios embaraços se aplicada, por exemplo, a militares ainda em atividade quando reconhecidos incapazes.
15.	De qualquer modo, diferentemente do que informa a Sefip, a jurisprudência dos tribunais situa a data de homologação do respectivo laudo pericial de saúde como o marco inicial da reforma, como ilustra o seguinte julgado do Tribunal Regional Federal da 2ª Região (TRF-2) :
"Ementa: 
ADMINISTRATIVO. REMESSA EX OFFICIO. APELAÇÃO CÍVEL. PRINCÍPIO DA DIALETICIDADE RECURSAL. INOBSERVÂNCIA. MILITAR REFORMADO EM GRAU HIERÁRQUICO IMEDIATO. TERMO INICIAL. ART. 108, § 2º, DA LEI 6.880/1980. 
1. Inexistindo correlação lógica entre as razões recursais e a sentença guerreada, constatado que o apelo foi apresentado de forma generalizada, não impugnando diretamente o que fora decidido em sentença, cingindo-se em destacar a presunção de legitimidade dos atos administrativos, o princípio da separação dos poderes, o princípio da legalidade, bem como a 'defesa do interesse público do Erário Nacional', sem adequar os argumentos ao caso concreto e a impugnar matéria estranha aos autos, relativa ao tratamento médico em instituição militar, preconizado no art. 149 do Decreto nº . 57.654/1966, cumpre reconhecer que restou inobservado o princípio da dialeticidade recursal, o que impede o conhecimento da apelação, não obstando, contudo, o exame da sentença por força da remessa necessária. 
2. Conquanto tenha sido assegurado ao militar de carreira a 'Reforma por Incapacidade Física, concessão de Remuneração com base no Soldo do Grau Hierárquico Imediato e Auxílio-Invalidez', por 'ter sido julgado 'incapaz definitivamente para o serviço do Exército (...) ', consoante Portaria nº 1380-DCIPAS, de 19.08.2013, o pagamento com base no soldo de 2º Tenente se deu a partir da data da Portaria, restando inobservado o disposto no § 2º do artigo 108 do Estatuto dos Militares, segundo o qual a reforma do militar ocorrerá 'após a homologação, por Junta Superior de Saúde, da inspeção de saúde que concluiu pela incapacidade definitiva, obedecida à regulamentação específica de cada Força Singular'. 
3. Em que pese o entendimento do Magistrado a quo, merece reforma a sentença que considerou que a 'exigência legal de homologação do laudo de incapacidade pela Junta Superior de Saúde' não seria 'impeditiva do reconhecimento do direito à reforma desde a data em que identificada a condição de saúde que determina sua concessão', devendo ser fixada a data de 17.06.2013 como o termo inicial da reforma do militar, eis que corresponde à data em que ocorreu a homologação pela Junta Militar de Saúde, em observância ao que preceitua o artigo 108, § 2º, do Estatuto dos Militares. 
4. Por igualdade de razões, a Portaria Nº 281 - SSIM-3/SAP/1-Rio, de 21.05.2014, que concedeu, a contar de 19.08.2013, isenção de imposto de renda ao militar reformado, 'por ser portador de doença capitulada no inciso XIV do Art. 6º da Lei 7.713, de 22DEZ 1988', deverá ser alterada para constar a data de 17.06.2013, e não a data de 03.01.2013, como determinado na sentença que ora se reforma. 
............................................................................................................................................
7. Apelação da União não conhecida. Remessa necessária parcialmente provida" (processo 0149829-42.2014.4.02.5151 [TRF2 2014.51.51.149829-6], órgão julgador Vice-Presidência, julgado em 21/6/2017, relator Desembargador Marcelo Pereira da Silva; grifei) .
16.	Essa decisão, a propósito, foi confirmada pelo Superior Tribunal de Justiça (STJ) nos seguintes termos, conforme despacho monocrático da Ministra Assusete Magalhães, datado de 16/8/2018:
"Com efeito, resta claro que, in casu, a data de 17.06.2013 corresponde ao termo inicial para o pagamento da diferença postulada a título de vencimentos atrasados, equivalente à diferença de soldo entre Primeiro Sargento e Segundo Tenente, em observância ao citado artigo 108, § 2º, da Lei nº 6.880/1980" (AREsp 1337138) .
17.	De outra parte, cumpre anotar que o precedente citado na instrução (na realidade, embora os trate como dois julgados distintos, a Sefip indica um único processo - primeiro, referido por sua numeração na vara de origem; depois, por sua numeração "CNJ") cuida de matéria diversa: ali, o militar foi originalmente reformado por invalidez associada a moléstia não especificada em lei; mais tarde, nova inspeção de saúde reconheceu que a incapacidade laborativa seria decorrente, desde o início, de doença especificada no inciso V do art. 108 da Lei 6.880/1980, o que ensejou a revisão da reforma. Afora isso, o juízo recursal ventilou, inclusive, a prescrição do fundo de direito à própria alteração, porquanto realizada mais de cinco anos depois da concessão original. Eis a ementa do julgado:
"ADMINISTRATIVO. MILITAR REFORMADO. INCAPACIDADE PARA O SERVIÇO ATIVO DA MARINHA. REVISÃO DO ATO DE REFORMA PELA ADMINISTRAÇÃO. INSPEÇÕES DE SAÚDE. CARDIOPATIA GRAVE. NECESSIDADE DE AUXÍLIO-INVALIDEZ NÃO CARACTERIZADA. LEI 8.237/91. CONDIÇÕES ESPECÍFICAS NÃO ATENDIDAS. AUSÊNCIA DE NECESSIDADE DE INTERNAÇÃO ESPECIALIZADA. ASSISTÊNCIA DE CUIDADOS DE ENFERMAGEM NÃO INDICADA. 
1. Apelação interposta em face de sentença de improcedência proferida em ação ajuizada visando à condenação da Ré ao pagamento de auxílio-invalidez e dos valores atrasados decorrentes, desde a época da reforma. 
2. Reforma operada em 1986. Revisão da reforma em 2003, indicando que os efeitos financeiros seriam a contar da reforma, observada a prescrição qüinqüenal, nos termos do Decreto nº 20.910/32. 
3. Ação ajuizada em 2007. Em razão da alteração da reforma provocar efeitos retroativos à época em que originalmente foi concedida, o termo a quo para a contagem do lustro prescricional deve ser a data da própria reforma, e não a da revisão levada a efeito em 2003. Reconhecimento da prescrição, aplicando-se o disposto no art. 1º do Decreto nº 20.910/32. Precedentes. 
4. Inspeção de Saúde realizada por ocasião da revisão. Cardiopatia Grave apontada como justificante da reforma. 
5. Auxílio-invalidez. Inspeções de saúde realizadas pela Administração em 2003, 2004 e 2005. Não demonstradas necessidade de internação especializada ou de assistência ou cuidados prementes de enfermagem, a teor das disposições da Lei nº 8.237/91. 
6. Alegações recursais. Problemas decorrentes de tratamento de radioterapia em razão de neoplasia. Relatórios médicos expedidos por Unidade Hospitalar da Marinha em 2008; portanto, em momento posterior à revisão da reforma. 
7. Apelo desprovido. Reconhecida a ocorrência da prescrição, nos termos do art. 1º do Decreto nº 20.910/32" (Apelação Cível 2007.51.01.008877-9, TRF-2, Sétima Turma Especializada, julgado em 29/6/2011; destaques acrescentados) .
18.	 Uma vez que a indevida atribuição de efeitos retroativos tem se revelado falha recorrente nas concessões motivadas por invalidez no âmbito das Forças Armadas, deixo de aplicar à espécie dos autos a disciplina do art. 6º, § 1º, da Resolução 206/2007 ("os atos que, a despeito de apresentarem algum tipo de inconsistência ou irregularidade em sua versão submetida ao exame do Tribunal, não estiverem dando ensejo, no momento de sua apreciação de mérito, a pagamentos irregulares, serão considerados legais, para fins de registro, com determinação") . É que a hipótese reclama, a meu sentir, um juízo claro de reprovação à prática irregular, de resto, significativamente gravosa para o Erário.
19.	Pela mesma razão, também considero pertinente dar notícia a respeito aos demais Comandos Militares e ao Ministério da Defesa, bem como determinar à Sefip o acompanhamento rigoroso da matéria.
	Diante do exposto, voto no sentido de que este Colegiado adote a deliberação que ora submeto a sua apreciação.
TCU, Sala das Sessões Ministro Luciano Brandão Alves de Souza, em 5 de maio de 2021.
BENJAMIN ZYMLER 
Relator